臺灣新北地方法院民事判決
110年度重訴字第281號
原      告
即反訴被告  魏錫福  

法定代理人  江月里  
訴訟代理人  李富湧律師
被      告
即反訴原告  黃炳南  
被      告  黃清松  
共      同
兼反訴原告
訴訟代理人  林文淵律師
上列當事人間請求塗銷抵押權等事件，本院於中華民國111年10
月12日言詞辯論終結，判決如下：
    主      文
原告之訴駁回。
訴訟費用由原告負擔。
反訴被告應給付反訴原告新臺幣貳仟萬元，及自民國一百零四年
十一月十五日起至清償日止，按週年利率百分之五計算之利息，
暨自民國一百零四年十一月十四日起至清償日止，按週年利率百
分之零點五計算之違約金。
反訴原告其餘之反訴駁回。
反訴訴訟費用由反訴被告負擔。
本判決第三項於反訴原告以新臺幣陸佰陸拾柒萬元供擔保後，得
假執行。但反訴被告以新臺幣貳仟萬元為反訴原告預供擔保，得
免為假執行。
反訴原告其餘假執行之聲請駁回。
    事實及理由
壹、本訴部分：
一、程序方面：原告因重鬱症、偏執狂狀態及車禍頭部受傷，致
    其為意思表示或受意思表示，或辨識其意思表示效果之能力
    顯有不足等情，經本院於民國110年4月19日以110年度輔宣
    字第2號裁定宣告其為受輔助宣告之人，並選定其配偶江月
    里為其輔助人確定在案，有精神鑑定報告書、上列裁定及確
    定證明書附卷可稽（見本院卷一第21-29頁、本院卷二第41-
    49頁），是原告以江月里為其法定代理人，核屬有據，先予
    敘明。
二、原告主張：
　㈠被告黃清松（與被告黃炳南下合稱被告，分則以其姓名簡稱
    ）與伊相鄰而居，知悉伊有土地，伊於100年10月25日向黃
    清松借款（金額不詳），黃清松利用伊罹重憂鬱症、單純發
    作、重度、具有精神病行為、偏執狂狀態未癒之情況下，騙
    取伊提供新北市○○區○○段000地號、權利範圍3/10之土地（
    下稱577地號土地），設定最高限額抵押權登記予黃清松為
    擔保，擔保債權總金額新臺幣（下同）1,600萬元。嗣黃清
    松於100年12月20日將上開最高限額抵押權讓與徐明煥(原姓
    名：徐麒原)，擔保債權總金額仍為1,600萬元，黃清松又決
    定將徐明煥名義之債權及上開最高限額抵押權讓與黃炳南(
    即黃清松之兄)，而於104年10月7日申請辦理抵押權（下稱
    系爭抵押權，登記日期為104年10月15日）設定登記予黃炳
    南，同時將擔保金額由1,600萬元變更為2,000萬元，及擔保
    債權確定日期由105年10月21日變更為110年10月21日；另伊
    與訴外人陳素卿於107年10月3日就伊所有新北市○○區○○段00
    0地號土地（下稱515地號土地）簽立買賣契約，總價金為2,
    800萬元，伊遂以陳素卿開立發票日及金額如下之支票：⒈10
    7年5月4日：100萬元。⒉107年6月21日：100萬元。⒊107年8
    月17日：50萬元。⒋107年9月13日：50萬元。⒌107年10月19
    日：100萬元。⒍共計：400萬元交付黃清松，及以陳素卿交
    付之發票日為107年10月26日、金額為700萬元支票，及發票
    日為107年11月30日、金額為700萬元支票，共計1,400萬元
    存入伊之陽信銀行帳戶，並由黃清松之陪同，分別於以下時
    間領取款項：⒈108年1月2日：50萬元。⒉108年1月10日：60
    萬元。⒊108年2月1日：70萬元。⒋108年2月22日：80萬元。⒌
    108年4月19日：60萬元。⒍108年9月9日：130萬元。⒎共計44
    0萬元交付黃清松，及於107年10月26日給付現金300萬元抵
    付黃清松積欠訴外人王添丁之投資款，上開支票400萬元、
    黃清松陪同提領之現金440萬元及抵付黃清松積欠王添丁之
    投資款300萬元，共計1,140萬元已全數清償伊與黃清松之借
    款，茲因系爭抵押權擔保債權確定日110年10月21日已屆至
    ，伊對黃炳南並無任何欠款，伊應得請求黃炳南塗銷系爭抵
    押權。
  ㈡又黃清松於103年11月7日騙取伊簽立預告登記同意書，並於1
    03年11月10日完成登記（下稱系爭預告登記），惟伊並無約
    定將577地號土地預約出售於黃清松之意思，系爭預告登記
    已妨害伊所有權，伊應得請求黃清松將預告登記予以塗銷。
  ㈢爰依民法第767條第1項中段規定，聲明求為判決：⒈黃炳南應
    將新北市板橋地政事務所104年10月15日板登字第214010號
    最高限額抵押權（即系爭抵押權）予以塗銷。⒉黃清松應將
    新北市板橋地政事務所103年11月7日板登字第289410號預告
    登記予以塗銷。
三、被告則以：
  ㈠原告於108年12月11日曾就與本件相同之事實對黃清松、黃炳
    南提起同一訴訟（即鈞院108年度重訴字第788號塗銷抵押權
    等事件，下稱前案），其請求皆與本件相同，兩造於前案中
    於109年7月27日調解時均表示要私下相談會算，經兩造於10
    9年8月4日會算後，原告並於當日簽立證實書交由黃清松收
    執，其上載明「本人魏錫福位於新莊區新樹路段515地號土
    地確實經由黃清松介紹陳素卿買賣總價2,800萬元整由我本
    人魏錫福親自簽收拿取」、「⒉本人魏錫福尚未清償黃炳南
    板橋區大同段577地號土地2000萬債務並願意以本金兩仟萬
    元+自104年10月15日按年息百分之五計算利息償還」、「⒊2
    020年2月3日償還黃炳南57.5萬元收據與板橋區大同段577地
    號抵押權2000萬無關，為兩項不同債務」，嗣原告於109年1
    1月3日撤回前案，可見原告並無提起本件訴訟之意思。又鈞
    院110年度輔宣字第2號裁定係於110年4月23日生效，尚不得
    以此回溯109年8月4日所簽立之系爭證實書，或100-107年間
    所生之借款、所簽之支票、所為之抵押權設定登記需經輔助
    人同意始生效力。是原告主張原告於109年8月4日親書之系
    爭證實書，係原告於其為意思表示或受意思表示，或辨識其
    意思表示效果之能力，顯有不足，在黃清松壓迫下，依黃清
    松之指示所寫，原告105、106、107年向黃清松借款，原告
    出賣515土地予陳素卿之買賣及付款情形，均因原告106年車
    禍傷及腦部，腦傷後遺症，致其為意思表示或受意思表示，
    或辨識其意思表示效果之能力，顯有不足下所為云云，並無
    理由。
  ㈡原告於100年10月25日向黃清松借款1,600萬元，並提供577地
    號土地設定最高限額抵押權予黃清松，以擔保債權總金額1,
    600萬元一節，亦有黃清松在100年12月20日將其對原告之債
    權1,600萬元連同抵押權一併讓與徐明煥時，原告簽發發票
    日100年12月20日、金額為1,600萬元之本票予徐明煥為擔保
    ，可證原告於100年10月25日向黃清松借款1,600萬元之情，
    況上開事實亦經原告於另案訴訟自認，原告主張黃清松應就
    原告向其借款之事實負舉證責任，實無理由。
  ㈢黃炳南於104年10月7日受讓徐明煥對原告之借款債權2,000萬
    元，原告並未對黃炳南清償借款。否認原告主張黃清松決定
    將徐明煥名義之債權及抵押權轉讓給黃炳南云云，其抵押權
    內容變更登記係原告、徐明煥與黃炳南自行辦理。577地號
    土地抵押權移轉登記及抵押權權利內容變更登記之所以檢具
    黃清松之同意書，乃因原告將577地號土地預約出售予黃清
    松，為保全黃清松權利移轉之請求權，故於103年11月7日出
    具預告登記同意書予黃清松，並辦理限制登記。否認原告主
    張其有以陳素卿給付買賣價款之支票共計400萬元、由黃清
    松之陪同，於領取原告帳戶中之支票款項共計440萬元及以
    現金抵付黃清松對王添丁之投資款300萬元，以對黃清松清
    償借貸款。又原告自105年11月1日起至107年間陸續向黃清
    松借款600萬元，原告為擔保105年11月1日之300萬元借款，
    故簽發發票日為105年11月1日、面額為300萬元之支票一紙
    ，並於105年間提供515地號土地設定擔保債權總金額300萬
    元之最高限額抵押權及為限制登記予黃清松，並承諾貼補借
    款600萬元之利息100萬元，共計700萬元，有系爭證實書記
    載「本人魏錫福於105年至107年向黃清松借款六百萬元整自
    願補貼利息100萬元整共計700萬元整」等語為憑。原告主張
    其以陳素卿開立之發票及金額如下之支票：⒈107年5月4日：
    100萬元。⒉107年6月21日：100萬元。⒊107年8月17日：50萬
    元。⒋107年9月13日：50萬元。⒌107年10月19日：100萬元。
    ⒍共計：400萬元及發票日為106年12月28日、面額為300萬元
    之支票交付黃清松，即為清償上開700萬元債務。黃清松於
    收到原告轉讓其收自陳素卿開立發票日為106年12月28日、
    面額為300萬元支票時，塗銷前開系爭515地號土地設定擔保
    債權總金額300萬元之最高限額抵押權及限制登記，同時原
    告將515地號上開最高限額抵押權及為限制登記予陳素卿，
    而上開陳素卿之515地號土地抵押權登記，於原告在107年11
    月22日以買賣為由，將515地號土地移轉登記予陳素卿，同
    時辦理清償塗銷。本件原告主張其向黃清松之借款為300萬
    元云云，與事實有距。
  ㈣原告109年8月4日書寫系爭證實書時，並無向黃清松借款60萬
    元，亦無提及借款事，原告係在109年8月5日向被告黃清松
    借款60萬元，而簽發發票日109年8月5日、金額60萬元之本
    票一紙予黃清松，此由該紙60萬元之本票發票日在109年8月
    5日可明。再原告係於110年1月7日向黃清松借款300萬元，
    而簽發發票日110年1月7日，到期日110年2月7日，金額300
    萬元之本票一紙予黃清松，原告於110年1月7日簽發該紙300
    萬元本票時，已記載發票日110年1月7日，此有該紙本票寫
    有110年1月7日上有原告按奈指印等情可證，是原告主張該
    紙300萬元本票係其於109年8月4日簽發，且未載發票日等情
    ，為不實在。
  ㈤原告自108年6月至109年1月30日陸續向黃炳南借款，計575,0
    00元未予返還，是原告於109年2月3日提出原證16支票正本
    ，及提出該紙支票影印本，且下方已書「收據茲收到魏錫福
    109年2月3日前所積欠之借款共新台幣伍拾柒萬伍仟元整，
    並確認已無其他欠款無誤，僅附收到之銀行支票影本以茲證
    明」等語之單據，請黃炳南在該紙單據上簽名用印及填寫日
    期，黃炳南為取得原告還款575,000元之該紙支票，而在該
    紙單據上簽名用印及填寫日期。原證16單據上之字跡，除黃
    炳南之簽名用印及日期為黃炳南書寫用印，其餘字跡均非黃
    炳南書寫字跡可明。復有黃炳南與原告為免該紙單據所載「
    已無其他欠款」等文義，引發誤會，原告就575,000元乃其
    為清償108年6月至109年1月30日向黃炳南借款計575,000元
    而交付黃炳南該紙支票之原由，親自寫明「本人魏錫福民國
    108年6月至109年1月30日止向黃炳南私下借現金總共57萬5
    仟元確認無誤已還」之單據可酌，並有原告於109年8月4日
    親筆書寫上列證實書為憑。
  ㈥陳素卿給付以支票或現金給付之價款皆由原告領取，亦有陳
    素卿於前案證稱「（問：原告係於何時將系爭土地點交予你
    ？）土地是有點交給我」、「（問：可否詳細說明你係以若
    干價金向原告買受系爭土地？後續付款過程如何？）2800萬
    元，付款有些是開票款，有些是因原告急需用錢而要求我付
    現金100萬元或50萬元不等，我會去提領現金給他，如我方
    才所提出之付款資料所示。」、「（問：於107年10月4日，
    原告將系爭土地辦理移轉登記予你之後，你於同日所交付之
    支票是否經原告在影本簽收後，該支票即交由被告黃清松收
    取?）沒有這種情形，都是親自將支票交給原告。」、「（
    問：你歷次以支票支付系爭土地之買賣價金時，有無支票影
    本經原告簽收，而將支票直接交付予被告黃清松收取之情形
    ?）沒有，都是原告到我那邊收取」、「（問：你於106年12
    月21日、107年10月24日、107年11月28日，經原告分別簽收
    現金200萬元、200萬元、200萬元部分，你是否確實有將現
    金親自交付原告？抑或係將現金交由被告黃清松收取？）於
    107年10月24日原告書立收到新台幣1000萬元整，包含支票
    及現金200萬元，然該紙支票票面金額為700萬元，故原告應
    係收取現金300萬元，此部分應為筆誤。」、「（問：你所
    交付予原告發票日106年12月28日暨票面金額300萬元、發票
    日107年5月4日暨票面金額100萬元、發票日107年8月17日暨
    票面金額50萬元、發票日107年9月13日暨票面金額50萬元、
    發票日107年10月19日暨票面金額100萬元、發票日107年10
    月26日暨票面金額700萬元、發票日107年11月30日暨票面金
    額700萬元等支票，發票人為王添丁，則為何你會以上開支
    票支付本件系爭土地買賣價金？）因為我自己沒有申請開立
    支票帳戶，所以我是以我先生的支票付款。」、「（問：上
    揭支票是否均經兌現？）有。」可證。復有本件110年10月2
    8日陽信商業銀行溪洲分行回覆鈞院函文及檢附如⒈108年1月
    2日：50萬元。⒉108年1月10日：60萬元。⒊108年2月1日：70
    萬元。⒋108年2月22日：80萬元。⒌108年4月19日：60萬元。
    ⒍108年9月9日：130萬元。⒎共計440萬元取款條，均為原告
    之簽字、印文，可明原告主張黃清松取走該等計440萬元款
    項，並無理由。
  ㈦原告於106年間在鈞院106年訴字第2780號確認債權不存在訴
    訟，及在鈞院提出106年板簡字第2273號確認本票債權不存
    在訴訟，並於107年間不服上開訴訟，提出上訴即107年簡上
    字第388號訴訟。原告於上開訴訟均自陳原告有賭博行為，
    有向上開案件之被告借款，原告在該等事件判決確定應清償
    之債務，即高達1,121,200元、58,850元、157,400元、1,67
    2,550元及3,959,700元、1,480,000元等計8,449,700元。足
    見原告沉溺於賭博、簽牌，需用借款資金廣大，本件起訴理
    由為原告在外欠債龐大，經江月里追問一味逃避，陳述不完
    整云云，誠無理由。
  ㈧原告將577地號土地預約出售予黃清松，且為保全黃清松因該
    預約出售577地號土地權利移轉之請求權，並保證除非經預
    告登記權利人黃清松同意塗銷預告登記外，不得再就577地
    號土地做任何處分或設定負擔及影響預告登記權利人黃清松
    權益之一切行為，為預告登記。原告與黃清松就577地號土
    地之預約出售關係，尚未解除，黃清松亦無同意塗銷該預告
    登記，原告反於其保證，而為本件請求黃清松塗銷577地號
    土地之預告登記，並無理由等語，資為抗辯。併為答辯聲明
    ：原告之訴駁回。
四、兩造不爭執之事實（堪信為真）：
　㈠原告經本院110年度輔宣字第2號裁定為受輔助宣告之人，於1
    10年4月23日生效，並於110年5月5日確定。黃炳南於104年1
    0月15日因「讓與」取得原告魏錫福所有新北市○○區○○段000
    地號土地(權利範圍：5分之3）設定之最高限額抵押權（即
    系爭抵押權）；擔保債權總金額：2,000萬元；擔保債權確
    定期日：110年10月21日。原告於104年11月13日簽發指名黃
    炳南，面額1,600萬元(票號：CH0000000)、400萬元(票號：
    CH0000000)之本票各乙紙予黃炳南（見本院卷二第293-295
    頁）。此有本院110年度輔宣字第2號裁定及確定證明書、57
    7地號土地之土地登記謄本、異動索引、異動清冊各一份、1
    10年3月8日之民事爭點整理書狀附卷可稽（見本院卷一第21
    -29、31-49頁、本院卷二第293-295頁）。
　㈡原告於109年8月4日簽立證實書，載明：「本人魏錫福位於新
    莊區新樹路段515地號土地確實經由黃清松介紹陳素卿買賣
    總價2,800萬元整由我本人魏錫福親自簽收拿取」、「⒉本人
    魏錫福尚未清償黃炳南板橋區大同段577地號土地2000萬債
    務並願意以本金兩仟萬元+自104年10月15日按年息百分之五
    計算利息償還」、「⒊2020年2月3日償還黃炳南57.5萬元收
    據與板橋區大同段577地號抵押權2000萬無關，為兩項不同
    債務」等語。此有上列證實書附卷可稽（見本院卷一第275
    頁、本院卷二第337頁）。
五、兩造爭執要點為：㈠原告請求黃炳南將新北市板橋地政事務
    所104年10月15日板登字第214010號最高限額抵押權（即系
    爭抵押權）予以塗銷，是否有據？㈡原告請求黃清松將新北
    市板橋地政事務所103年11月7日板登字第289410號預告登記
    予以塗銷，是否有據？茲就兩造爭點及本院得心證之理由分
    述如下：
  ㈠原告請求黃炳南將新北市板橋地政事務所104年10月15日板登
    字第214010號最高限額抵押權（即系爭抵押權）予以塗銷，
    核屬無據：
　⒈查原告陳明其於100年10月25日向黃清松借款（金額不詳），
    並提供577號地號土地設定最高限額抵押權登記給黃清松為
    擔保，擔保債權總金額1,600萬元等語（見本院卷一第11頁
    之起訴狀），並有新北市土地建物異動清冊、原告與黃清松
    簽訂之577地號土地抵押權設定契約書為憑（見本院卷一第4
    7、417頁），足見原告確有向黃清松借款，並提供577號地
    號土地設定最高限額抵押權登記給黃清松為擔保，擔保債權
    總金額1,600萬元。
　⒉黃清松於100年12月20日將上開抵押權及其所擔保之債權1,60
    0萬元一併讓與徐明煥，且原告為擔保徐明煥受讓上開1,600
    萬元，並有簽發發票日100年12月20日，金額1,600萬元之本
    票予徐明煥；徐銘煥又於104年10月7日申請辦理將上列抵押
    權及其所擔保之債權1,600萬元一併讓與登記予黃炳南，同
    日由原告與黃炳南申請辦理將擔保債權之金額由1,600萬元
    變更為2,000萬元，及擔保債權確定日期由105年10月21日變
    更為110年10月21日（以上讓與登記及權利內容等變更登記
    日期均為104年10月15日）之事實，亦有原告簽發發票日100
    年12月20日，面額1,600萬元之本票、577地號土地之異動清
    冊、異動索引、104年10月7日收件字號為214010及214020之
    土地登記申請書附卷可稽（見本院卷一第39-49、63-85、63
    3頁）。另依原告提出之支票、收據各1紙（見本院卷一第23
    9頁）所示，雖可知原告對黃炳南清償於109年2月3日前所欠
    之借款575,000元，並由黃炳南於109年2月3日書立收據表明
    並確認「已無其他欠款」等情，惟查，原告於109年8月4日
    簽立證實書，載明：「本人魏錫福位於新莊區新樹路段515
    地號土地確實經由黃清松介紹陳素卿買賣總價2,800萬元整
    由我本人魏錫福親自簽收拿取」、「⒉本人魏錫福尚未清償
    黃炳南板橋區大同段577地號土地2000萬債務並願意以本金
    兩仟萬元+自104年10月15日按年息百分之五計算利息償還」
    、「⒊2020年2月3日償還黃炳南57.5萬元收據與板橋區大同
    段577地號抵押權2000萬無關，為兩項不同債務」等語等情
    ，已如前述，足見原告於109年8月4日簽立證實書時，尚未
    向黃炳南清償系爭抵押權所擔保之債務2,000萬元本息，是
    原告主張系爭抵押權擔保債權確定期日為110年10月21日，
    原告業於109年2月30日已全數清償，且確認不再向被告黃炳
    南借款云云，即屬無據。再者，原告並未主張其於109年8月
    4日另有向黃炳南清償系爭抵押權所擔保之債務2,000萬元本
    息之事實，並舉證以實其說，自應認迄今原告仍未向黃炳南
    清償系爭抵押權所擔保之債務2,000萬元本息。又黃炳南於1
    04年10月15日因「讓與」取得原告魏錫福所有新北市○○區○○
    段000地號土地(權利範圍：5分之3）設定之最高限額抵押權
    （即系爭抵押權）；擔保債權總金額：2,000萬元；擔保債
    權確定期日：110年10月21日。原告於104年11月13日簽發指
    名黃炳南，面額1,600萬元(票號：CH0000000)、400萬元(票
    號：CH0000000)之本票各乙紙予黃炳南等情，亦為原告所不
    爭執（見本院卷二第293-295頁），足見黃炳南對原告確有
    於104年10月間取得系爭抵押權及其所擔保之債權2,000萬元
    ，且原告亦於104年11月13日另行簽發以黃炳南為受款人，
    面額1,600萬元(票號：CH0000000)及400萬元(票號：CH0000
    000)之本票各乙紙予黃炳南收執，且迄至擔保債權確定之日
    即110年10月21日止，原告仍未向黃炳南清償系爭抵押權所
    擔保之債務2,000萬元本息。
　⒊原告主張其於成年後工作能力能完成基本簡單之工作內容，
    又其經醫師鑑定為腦傷後遺症，整體智力表示落於中下範圍
    ，難以清楚表達其債務問題等語，並提出110年4月8日之精
    神鑑定報告書為證（見本院卷二第41-49頁），惟上開鑑定
    報告書對原告之精神評估時間係為110年3月10日，其距離原
    告於上列100年10月、100年12月及104年10月所為抵押權之
    設定、讓與及權利內容等變更登記之時間，高達約9年餘或5
    年餘之久，尚難逕以於110年3月10日對原告之精神評估結果
    所作成之上開鑑定報告書，其鑑定結論載明：「魏錫福，目
    前因腦傷後遺症，致其為意思表示或受意思表示，或辨識其
    意思表示效果之能力，顯有不足」等語（見本院卷二第49頁
    ），即推認原告分別於100年10月、100年12月及104年10月
    所為抵押權之設定、讓與及權利內容等變更登記之行為，亦
    有意思表示或受意思表示，或辨識其意思表示效果之能力顯
    有不足之情。又上開鑑定報告書雖載明：「依據民國98年7
    月13日台北慈濟醫院身心醫學科門診病歷影本…『診斷：⒈重
    鬱症合併精神病行為。⒉妄想狀態』」等語（見本院卷二第41
    -43頁），惟查，本件原告並未主張其於98年7月間有接受精
    神鑑定及其精神鑑定結果為何，並舉證以實其說，尚難徒憑
    原告於98年7月間有經診斷：⒈重鬱症合併精神病行為。⒉妄
    想狀態，即認原告於98年7月間即因此而有意思表示或受意
    思表示，或辨識其意思表示效果之能力顯有不足之情。再者
    ，本件設若如原告所述，於前案訴訟中係因黃清松於109年8
    月4日、109年8月5日利用原告辨識能力之不足情況下，利誘
    其收受60萬元之利益以換取未載發票日、到期日110年2月7
    日、面額300萬元本票一張及109年8月4日簽立之系爭證實書
    ，及發票日109年8月5日、未載到期日、面額60萬元之本票
    一紙等情為真，則原告何以非但未聲請輔助宣告、對黃清松
    提出詐欺等刑事告訴及於前案訴訟中全力爭取獲得勝訴判決
    ，反而係由其訴訟代理人（即李富湧律師）於109年11月3日
    前案審理時當庭以言詞（代理原告）撤回全部起訴（見本院
    卷一第339-341頁之前案109年11月3日言詞辯論筆錄）？故
    原告上列所述，已非無疑，況原告迄今亦未就黃清松利誘之
    事實、上開300萬元本票於簽發時未載發票日及上開60萬元
    本票未載到期日之事實舉證以實其說。是原告主張其於100
    年10月25日向黃清松借款（金額不詳），黃清松利用伊罹重
    憂鬱症、單純發作、重度、具有精神病行為、偏執狂狀態未
    癒之情況下，騙取伊提供577地號土地設定最高限額抵押權
    登記予黃清松為擔保，擔保債權總金額1,600萬元。嗣黃清
    松於100年12月20日將上開最高限額抵押權讓與徐明煥，擔
    保債權總金額仍為1,600萬元，黃清松又決定將徐明煥名義
    之債權及上開最高限額抵押權讓與黃炳南(即黃清松之兄)，
    而於104年10月7日申請辦理抵押權（即系爭抵押權，登記日
    期為104年10月15日）設定登記予黃炳南，同時將擔保金額
    由1,600萬元變更為2,000萬元，及擔保債權確定日期由105
    年10月21日變更為110年10月21日等語，即屬無據，洵不可
    採。
  ⒋按所有人對於無權占有或侵奪其所有物者，得請求返還之。
    對於妨害其所有權者，得請求除去之。有妨害其所有權之虞
    者，得請求防止之，民法第767條第1項定有明文。承上，原
    告與黃炳南間就系爭抵押權所擔保之債權2,000萬元存在，
    且迄至擔保債權確定之日即110年10月21日止，原告仍未向
    黃炳南清償系爭抵押權所擔保之債務2,000萬元本息，是原
    告主張系爭抵押權所擔保之債務2,000萬元本息業已清償，
    而依民法第767條第1項中段規定，請求黃炳南將新北市板橋
    地政事務所104年10月15日板登字第214010號最高限額抵押
    權（即系爭抵押權）予以塗銷，即屬無據。
　㈡原告請求黃清松將新北市板橋地政事務所103年11月7日板登
    字第289410號預告登記予以塗銷，亦屬無據：查原告於103
    年11月7日簽立預告登記同意書，載明：「立同意書人魏錫
    福茲就所有座落新北市○○區○○段000地號土地持分3/5所有權
    ，因預約出售於黃清松，特立本書同意將前述標的預告登記
    於黃清松，並保全其權利移轉之請求權，並保證除非經預告
    登記權利人同意塗銷預告登記外，不得再就前述標的做任何
    處分或設定負擔及影響預告登記權利人權益之一切行為。預
    告登記權利人：黃清松」，原告於上開預告登記同意書簽名
    ，並於103年11月10日完成預告登記，有原告103年11月7日
    預告登記同意書、577地號土地異動索引及103年11月7日收
    件字號為0000000之土地登記申請書附卷可稽（見本院卷一
    第349、45、51-61頁）。又原告於前案訴訟於109年3月10日
    亦有就原告於100年10月25日向黃清松借款1,600萬元，並提
    供577號地號土地設定抵押權之事實不爭執，並稱因斯時原
    告與黃清松係約定若反訴被告無法返還上開1,600萬元之借
    款，原告要將系爭土地賣給黃清松，故將577地號土地辦理
    預告登記予黃清松等語（見本院卷一第625-632頁之前案109
    年3月10日言詞辯論筆錄）。原告就其主張其與黃清松間並
    無就577地號土地土地預約出售於黃清松之意思，係黃清松
    於103年11月7日騙取伊簽立預告登記同意書，並於103年11
    月10日完成系爭預告登記等情，未能舉證以實其說，且與上
    列事實不符，自無可採。是原告依民法第767條第1項中段規
    定，請求黃清松將新北市板橋地政事務所103年11月7日板登
    字第289410號預告登記予以塗銷，亦屬無據。
六、從而，原告依民法第767條第1項中段規定，請求如訴之聲明
    所示，為無理由，應予駁回。
貳、反訴部分：
一、反訴原告主張：
  ㈠反訴被告於前案之起訴狀，記載反訴被告於100年10月25日向
    黃清松借款，並提供577號地號土地設定抵押，反訴被告於
    前案訴訟於109年3月10日亦有就反訴被告於100年10月25日
    向黃清松借款1,600萬元，並提供577號地號土地設定抵押權
    之事實不爭執，並稱因斯時反訴與黃清松係約定若反訴被告
    無法返還上開1,600萬元之借款，反訴被告要將系爭土地賣
    給黃清松，故將577地號土地辦理預告登記予黃清松。反訴
    被告於前案訴訟並稱黃清松於100年12月20日將系爭抵押權
    讓與徐明煥，反訴被告為擔保徐明煥受讓上開1,600萬元，
    並有簽發發票日100年12月20日，金額1,600萬元之本票予徐
    明煥，嗣徐明煥於104年10月7日與反訴被告結算受讓借款債
    權1,600萬元之利息，反訴被告承諾補貼1,600萬元自100年1
    2月20日起算至104年10月7日之利息400萬元予徐明煥，同日
    徐明煥通知反訴被告並經反訴被告同意，將其對反訴被告之
    上開債權連同抵押權一併讓與反訴原告，並有反訴被告為清
    償反訴原告所受讓之債權2,000萬元，簽發指名受款人為反
    訴原告，發票日即到期日均為104年11月13日，金額分別為1
    ,600萬元、400萬元之本票2紙。詎反訴被告於104年11月13
    日清償日屆至，並無還款，又577地號土地登記謄本載有違
    約金之約定，是反訴原告應得依約定，請求反訴被告給付自
    104年11月14日起算之違約金，並兩造原約定應依每萬元每
    日20元(相當於年息73%)計付違約金，故倘反訴被告如期清
    償，反訴原告復將該借款2,000萬元另行貸與他人，依民法
    第205條規定，反訴原告最高可收取按年息20%計算之利息，
    是反訴原告爰自行酌減而請求反訴被告給付以債權2,000萬
    元自104年11月14日起按年利率百分之二十計算之違約金。
    綜上所述，反訴原告應得請求反訴被告給付受讓之借款債權
    2,000萬元，及自104年11月15日起至清償日止按年息百分之
    五計算之利息，暨自104年11月14日起至清償日止按年利率
    百分之二十計算之違約金。
  ㈡爰依消費借貸及債權讓與之法律關係，聲明求為判決：⒈反訴
    被告應給付反訴原告2,000萬元，及自104年11月15日起至清
    償日止，按年息百分之五計算之利息，暨自104年11月14日
    起至清償日止，按年利率百分之二十計算之違約金。⒉黃炳
    南願供擔保，請准宣告假執行。
二、反訴被告則以：伊雖有提供577號地號土地設定系爭抵押權
    ，以擔保最高限額1,600萬元之借款，但實際上黃清松並無
    交付伊1,600萬元，黃清松嗣後雖將系爭抵押權輾轉讓與徐
    明煥、黃炳南，但徐明煥、黃炳南亦未支付任何借款予伊，
    系爭抵押權擔保之債權確定日期已於110年10月21日屆至，
    伊並無積欠黃炳南欠款。黃炳南之債權既是受讓自最原始之
    黃清松對伊之借款債權，則黃炳南應就黃清松有交付借款予
    伊之事實負舉證責任。黃清松利用伊辯識能力不足，以60萬
    元利誘伊簽立不利於己之系爭證實書，復簽發360萬元之本
    票，徒增300萬元之可能債務，則黃清松即應就其實際借貸
    給伊之借款負證明有交付借款的舉證責任。伊雖於另案訴訟
    主張有向黃清松借貸1,600萬元，但因伊係在心智嚴重缺陷
    ，為意思表示或受意思表示，或辨識其意思效果之能力，顯
    有不足的情況下，提供不動產設定上列最高限額抵押權予黃
    清松，及委任訴訟代理人提起該訴訟，嗣訴訟代理人發現伊
    之陳述前、後不同，且受黃清松以金錢做引誘下，依照黃清
    松之指示，書寫對自己不利之證實書予黃清松，絲毫不具情
    境風險的判斷，以及處理複雜事務之能力，故在伊同意下撤
    回該訴訟，依最高法院19年上字第437號判例、最高法院28
    年上字第217號判例，伊於另案所為不利於已之陳述，不得
    視為自認，黃清松就其有交付1,600萬元借款予伊之事實應
    負舉責任等語，資為抗辯。併為答辯聲明：⒈反訴原告之訴
    及假執行之聲請均駁回。⒉如受不利之判決，願供擔保請准
    宣告免為假執行。
三、本院得心證之理由：　　
　㈠反訴被告與黃炳南間是否有2,000萬元債務存在？
  ⒈查反訴被告確有向黃清松借款，並提供577號地號土地設定最
    高限額抵押權登記給黃清松為擔保，擔保債權總金額1,600
    萬元；黃清松於100年12月20日將上開抵押權及其所擔保之
    債權1,600萬元一併讓與徐明煥；徐銘煥又於104年10月7日
    申請辦理將上列抵押權及其所擔保之債權1,600萬元一併讓
    與登記予反訴原告，同日由反訴被告與反訴原告申請辦理將
    擔保債權之金額由1,600萬元變更為2,000萬元，及擔保債權
    確定日期由105年10月21日變更為110年10月21日（以上讓與
    登記及權利內容等變更登記日期均為104年10月15日）；反
    訴被告與反訴原告間就系爭抵押權所擔保之債權2,000萬元
    存在，且迄至擔保債權確定之日即110年10月21日止，反訴
    原告仍未向反訴原告清償系爭抵押權所擔保之債務2,000萬
    元本息等情，業經本院認定如前。
　⒉次查徐銘煥於104年10月7日與反訴被告結算受讓借款債權1,6
    00萬元之利息，加計自100年12月20日起算至104年10月7日
    之利息400萬元，同日徐明煥通知反訴被告並經反訴被告同
    意，將其對反訴被告之上開債權連同抵押權一併讓與反訴原
    告，反訴被告為清償反訴原告所受讓之債權2,000萬元，簽
    發指名受款人為反訴原告，發票日為104年11月13日，金額
    分別為1,600萬元、400萬元之本票2紙（見本院卷一第429-4
    31頁之反訴被告簽發指名受款人黃炳南，發票日104年11月1
    3日，金額分別1,600萬元、400萬元之本票2紙），且上列證
    實書亦載明：「⒉本人魏錫福尚未清償黃炳南板橋區大同段5
    77地號土地2000萬元債務，並願意以本金兩仟萬＋自104年10
    月15日按年息百分之五計算利息償還。」（見本院卷一第33
    7頁），足見反訴被告與反訴原告間確有系爭抵押權所擔保
    之債務2,000萬元，且反訴被告亦同意以本金2,000萬元及自
    104年10月15日按年息百分之五計算利息償還反訴原告。
　⒊另反訴被告主張其於100年10月25日向黃清松借款（金額不詳
    ），黃清松利用伊罹重憂鬱症、單純發作、重度、具有精神
    病行為、偏執狂狀態未癒之情況下，騙取伊提供577地號土
    地設定最高限額抵押權登記予黃清松為擔保，擔保債權總金
    額1,600萬元。嗣黃清松於100年12月20日將上開最高限額抵
    押權讓與徐明煥，擔保債權總金額仍為1,600萬元，黃清松
    又決定將徐明煥名義之債權及上開最高限額抵押權讓與反訴
    原告(即黃清松之兄)，而於104年10月7日申請辦理抵押權（
    即系爭抵押權，登記日期為104年10月15日）設定登記予反
    訴原告，同時將擔保金額由1,600萬元變更為2,000萬元，及
    擔保債權確定日期由105年10月21日變更為110年10月21日等
    語，係屬無據等情，亦如前述，且反訴被告辯稱黃清松利用
    伊辯識能力不足，以60萬元利誘伊簽立不利於己之系爭證實
    書，復簽發360萬元之本票，徒增300萬元之可能債務，則黃
    清松即應就其實際借貸給伊之借款負證明有交付借款的舉證
    責任。伊於另案所為不利於已之陳述，不得視為自認，黃清
    松就其有交付1,600萬元借款予伊之事實應負舉責任等語，
    亦因與本院上列認定之事實不符，核屬無據，洵不可採。
　⒋查本件反訴被告就反訴原告請求自104年11月15日起至清償日
    止，按年息百分之五計算之利息部分，並未提出時效抗辯，
    則承上所述，反訴原告依消費借貸及債權讓與之法律關係，
    請求反訴被告給付反訴原告2,000萬元，及自104年11月15日
    起至清償日止，按年息百分之五計算之利息，即屬有據。
　㈡原告請求上列借款2,000萬元按週年利率20%計算之違約金，
    是否過高？
  ⒈按「約定之違約金額過高者，法院得減至相當之數額」，民
    法第252條定有明文。至於當事人約定之違約金是否過高，
    須依一般客觀事實，社會經濟狀況，當事人所受損害情形及
    債務人如能依約履行時，債權人可享受之一切利益為衡量標
    準；債務已為一部履行者，亦得比照債權人所受之利益減少
    其數額。倘違約金係損害賠償總額預定性質者，尤應衡酌債
    權人實際上所受之積極損害及消極損害，以決定其約定之違
    約金是否過高（最高法院96年台上字第107號判決意旨參照
    ）。
  ⒉查577地號土地之土地登記第一類謄本有關系爭抵押權之違約
    金欄載明：每逾一日每萬元以十元計收（見本院卷一第31頁
    ），相當於週年利率36.5%，且未經兩造當事人另有訂定，
    則依民法第250條第2項規定，應視為因不履行而生損害之賠
    償總額。又反訴被告為清償反訴原告所受讓之債權2,000萬
    元，簽發指名受款人為反訴原告，發票日為104年11月13日
    ，金額分別為1,600萬元、400萬元之本票2紙，故應以104年
    11月13日為兩造所約定之清償日。反訴被告既於109年8月4
    日書立上列證實書同意以本金2,000萬元及自104年10月15日
    按年息百分之五計算利息償還反訴原告，惟迄至擔保債權確
    定之日即110年10月21日止，甚至到目前，反訴被告仍未向
    反訴原告清償系爭抵押權所擔保之債務2,000萬元本息，亦
    如前述，足見反訴被告確未於104年11月13日清償日還款，
    且反訴被告後來於109年8月4日書立上列證實書同意以本金2
    ,000萬元及自104年10月15日按年息百分之五計算利息償還
    反訴原告，迄今仍未償還反訴原告上列2,000萬元本息。本
    院審酌反訴被告未依上列約定履行，致反訴原告不能使用借
    款2,000萬元，而受有相當於該借款之約定遲延利息之損害
    ，反訴被告已於109年8月4日書立上列證實書同意以本金2,0
    00萬元及自104年10月15日按年息百分之五計算利息償還反
    訴原告，及兩造間約定每逾一日每萬元以十元計收（相當於
    週年利率36.5%）；反訴原告雖主張倘反訴被告如期清償，
    反訴原告復將該借款2,000萬元另行貸與他人云云，惟未能
    舉證以實其說等情，認反訴原告依消費借貸及債權讓與之法
    律關係，請求反訴被告給付上列借款金額（即2,000萬元）
    按週年利率20%計算之違約金，尚屬過高，應由本院核減至
    上列借款金額（即2,000萬元）按上列計付利息之利率（即
    週年利率5%）之一成即週年利率0.5%計算之違約金，始為相
    當。
四、從而，反訴原告依消費借貸及債權讓與之法律關係，請求反
    訴被告給付反訴原告2,000萬元，及自104年11月15日起至清
    償日止，按週年利率百分之五計算之利息，暨自104年11月1
    4日起至清償日止，按週年利率0.5%計算之違約金，為有理
    由，應予准許。逾此部分之請求，即屬無據，應予駁回。
五、兩造分別陳明願供擔保請准宣告假執行或免為假執行，就反
    訴原告勝訴部分，核均無不合，爰各酌定相當之擔保金額，
    予以准許。至反訴原告敗訴部分，其假執行之聲請即失所附
    麗，應予駁回。
叁、本件事證已臻明確，兩造其餘攻擊、防禦方法及舉證，經本
    院審酌後，認對於判決結果均無影響，爰不一一論述，併此
    指明。
肆、據上論結，本件原告之訴為無理由。反訴原告之反訴為一部
    有理由，一部無理由，爰判決如主文。　　
中　　華　　民　　國　　111 　年　　11　　月　　30　　日
                  民事第三庭    法  官  楊千儀
正本係照原本作成。
如對本判決上訴，須於判決送達後20日內向本院提出上訴狀（需
按他造人數附繕本，勿逕送上級法院）。如委任律師提起上訴者
，應一併繳納上訴審裁判費，否則本院得無庸命補正，逕為裁定
駁回上訴。
中　　華　　民　　國　　111 　年　　11　　月　　30　　日
                                 書記官 李育真